ACORDAO-COMPLETO-2390186

ACÓRDÃO 6880/2020 ATA 20/2020 - PRIMEIRA CÂMARA

Acórdão:
VISTOS, relatados e discutidos estes autos de tomada de contas especial, instaurada pela Superintendência Regional do Incra no Distrito Federal e Entorno (Incra/SR-28/DFE) , em desfavor da Fundação Universidade de Brasília (FUB) , da Fundação de Gestão e Inovação (FGI, antiga Fubra - Fundação Universitária de Brasília) e dos Srs. Lauro Morhy, Ivan Marques Toledo Camargo e Edeijavá Rodrigues Lira, em razão da inexecução parcial do objeto do Convênio CRT/DE/19.000/2002 (Siafi 473.046) , celebrado entre a Fubra e o Incra, com a interveniência da FUB,
ACORDAM os Ministros do Tribunal de Contas da União, reunidos em sessão de 1ª Câmara, ante as razões expostas pelo Relator, em:
9.1. rejeitar as alegações de defesa apresentadas pelos responsáveis;
9.2. julgar irregulares as contas do Sr. Edeijavá Rodrigues Lira e da Fundação de Gestão e Inovação (FGI, antiga Fubra - Fundação Universitária de Brasília) , com fundamento nos arts. 1º, inciso I, 16, inciso III, alínea "c", § 2º, da Lei 8.443/1992, condenando, com base nos arts. 19, caput, e 23, inciso III, da mesma Lei, o Sr. Edeijavá Rodrigues Lira  solidariamente com a sucessora da FGI/Fubra, Fundação Universidade de Brasília (FUB) , no limite do patrimônio que venha a ser transferido, ao pagamento das quantias a seguir discriminadas, com a fixação do prazo de quinze dias, a contar da notificação, para comprovar, perante o Tribunal (art. 214, inciso III, alínea "a", do Regimento Interno) , o recolhimento da dívida aos cofres do Instituto Nacional de Colonização e Reforma Agrária (Incra) , atualizada monetariamente e acrescida dos juros de mora, calculados a partir das respectivas datas de ocorrência, até as datas dos recolhimentos, na forma prevista na legislação em vigor;
	DATA DA OCORRÊNCIA
	VALOR ORIGINAL (R$) 
	D/C

	30/12/2002
	51.260,97
	Débito

	22/12/2003
	78.576,00
	Débito

	16/5/2005
	70.000,93
	Crédito

9.3. autorizar, desde logo, nos termos do art. 28, inciso II, da Lei 8.443/1992, a cobrança judicial das dívidas, caso não atendida as notificações;
9.4. remeter cópia deste acórdão à Procuradoria da República no Distrito Federal.

Tomada de Contas Especial instaurada pelo INCRA e pela Secretaria Especial de Agricultura Familiar e Desenvolvimento Agrário

Primeira Câmara

Instituto Nacional de Colonização e Reforma Agrária (Incra); Secretaria Especial de Agricultura Familiar e Desenvolvimento Agrário.

3. Responsáveis: Edeijavá Rodrigues Lira (XXX.353.601-XX); Fundação Universidade de Brasília (00.038.174/0001-43); Fundação de Gestão e Inovação (03.151.583/0001-40).

13.1. Ministros presentes: Walton Alencar Rodrigues (Presidente), Benjamin Zymler, Bruno Dantas e Vital do Rêgo.
13.2. Ministros-Substitutos presentes: Augusto Sherman Cavalcanti (Relator) e Weder de Oliveira.

ACORDAO-COMPLETO-2514165

Acórdão 17224/2021 - Primeira Câmara

AUGUSTO SHERMAN

Adoto, como relatório, a instrução da Secex Ambiental (peça 21) , com a qual se manifestaram de acordo os titulares da Secretaria (peças 22 e 23) e o representante do MP/TCU (peça 24) . Transcrição com ajustes de forma considerados pertinentes.
"INTRODUÇÃO
Cuidam os autos de Tomada de Contas Especial (TCE) instaurada pela Superintendência Regional do Incra no Distrito Federal e Entorno - SR (28) DFE, em desfavor da Fundação Universidade de Brasília - FUB e seu gestor que assinou o termo de convênio Lauro Morhy e o gestor em exercício Ivan Marques Toledo Camargo, bem como o Sr. Edeijavá Rodrigues Lira e a Fundação de Gestão e Inovação - FGI (antiga Fundação Universitária de Brasília - Fubra) , em razão da inexecução parcial do objeto do Convênio CRT/DE/19.000/2002 (SIAFI 473.046) , celebrado entre a Fubra e o Incra, com a interveniência da Fundação Universidade de Brasília - FUB, que teve por objeto 'fomentar a criação de três centros de formação técnico profissional de jovens e adultos da reforma agrária localizados em pólos de desenvolvimento regional do nordeste mineiro, nordeste goiano e entorno, tendo como público alvo jovens que residem nos assentamentos jurisdicionados da SR-28/DFE', conforme instrumento contratual (peça 1, p. 62-69) e Plano de Trabalho (peça 1, p. 70-79) .
A instauração da presente TCE foi materializada pela inexecução parcial do objeto do convênio, caracterizada pela não comprovação dos alunos certificados, uma vez que a meta proposta inicial do convênio era de atender 7266 famílias em 111 assentamentos de 38 municípios, porém, de acordo com visita in loco, apenas 7 assentamentos do Município de Padre Bernardo/GO foram atendidos, que corresponde a um percentual de execução de 6,31%, tendo sido apurado dano ao erário no valor original de R$ 59.836,04 (peça 2, p. 213-215) , que atualizado até 14/5/2016, alcançou o montante de R$ 372.851,84 (peça 3, p. 19-20 c/c 73-74) .
HISTÓRICO
Conforme disposto na Cláusula Sexta do Termo de Convênio (peça 1, p. 66) , foram previstos R$ 207.576,00 para a execução do objeto, dos quais R$ 138.576,00 seriam repassados pelo concedente e R$ 69.000,00 corresponderiam à contrapartida.
Os recursos federais foram repassados em duas parcelas mediante as ordens bancárias 2002OB903482, de 30/12/2002 e 2003OB003014, de 22/12/2003, nos valores de R$ 60.000,00 e R$ 78.576,00, respectivamente (peça 3, p. 71-72) .  O saldo bancário foi restituído no valor de  R$ 70.000,93, em 16/5/2005 (peça 2, p. 68) .
O ajuste possui vigência inicial prevista para o período de 30/12/2002 a 29/12/2003, tendo sido prorrogado pelo segundo termo aditivo para 23/8/2004 (peça 1, 109-110, com prazo final para apresentação da prestação de contas final até 24/10/2004, conforme Cláusula Oitava (peça 1, p. 66) .
No Relatório do Tomador de Contas 5/2016 (peça 3, p. 73-88) , no qual os fatos estão circunstanciados, restou caracterizada a responsabilidade solidária da Fundação Universidade de Brasília - FUB e seu gestor que assinou o termo de convênio Lauro Morhy e o gestor em exercício Ivan Marques Toledo Camargo, bem como o Sr. Edeijavá Rodrigues Lira e a Fundação de Gestão e Inovação - FGI em razão da inexecução parcial do objeto do Convênio em comento, apurando-se como prejuízo o valor original de R$ 138.576,00.
O Relatório de Auditoria 51/2016 do Controle Interno (peça 3, p. 96-100) retrata as questões relatadas no Relatório do Tomador de Contas, responsabilizando solidariamente a Fundação Universidade de Brasília - FUB e seu gestor que assinou o termo de convênio Lauro Morhy e o gestor em exercício Ivan Marques Toledo Camargo, bem como o Sr. Edeijavá Rodrigues Lira e a Fundação de Gestão e Inovação - FGI pela quantia mencionada. O Certificado de Auditoria e o Parecer do Dirigente do Órgão de Controle Interno concluem pela IRREGULARIDADE das contas (peça 3, p. 101-102) . O Pronunciamento Ministerial atesta ter tomado ciência das conclusões contidas no Relatório e Certificado de Auditoria, bem como no Parecer da Secretaria Federal de Controle Interno da CGU/PR (peça 3, p. 104) .
Do exame preliminar dos processos conexos, verificou-se que, conforme sentença prolatada nos autos do Processo 2011.01.1.197166-8 (peça 4) , a FGI/Fubra foi extinta em 2/2/2015 e o seu patrimônio passou à Fundação Universidade de Brasília - FUB, de modo que, foi proposta a sua citação solidária (peça 5) , no limite dos haveres que lhe forem transferidos da extinta Fubra, solidariamente com o Sr. Edeijavá Rodrigues Lira. De acordo com o art. 39 do Estatuto Social da Fubra (peça 1, p.157) , em caso de extinção, todos os seus bens e direitos serão destinados à Fundação Universidade de Brasília-FUB. 
Quanto à identificação dos responsáveis, considerando que o convênio foi celebrado pela Fubra com a interveniência da Fundação Universidade de Brasília - FUB, o que, a princípio, poderia levar a crer que a FUB se tornou responsável solidária pelos recursos recebidos, consoante cláusulas sexta e oitava do convênio (peça 1, p. 66) , verificou-se que os recursos foram liberados para a Fubra, movimentados exclusivamente pela Fubra, além de ser dela a obrigação da prestação de contas final, de forma que restou caracterizado que a FUB não geriu os recursos do convênio em tela (art. 70, parágrafo único, da CF/88) , razão por que não houve proposta de julgamentos de suas contas. Assim, ao contrário do que a CGU indicou no seu relatório de auditoria, entendeu-se que não haveria responsabilidade solidária da FUB e dos Srs. Lauro Mohry e Ivan Marques Toledo Camargo, seus representantes, por ausência de nexo de causalidade. 
EXAME TÉCNICO
Em cumprimento ao Pronunciamento da Unidade Técnica (peça 7) , foi promovida a citação solidária dos responsáveis Sr. Edeijavá Rodrigues Lira e Fundação Universidade de Brasília (UnB) , que foram promovidas mediante Ofícios 140 e 142/2018-TCU/SecexAmbiental, de 29/5/2018 e 19/6/2018, respectivamente (peças 10 e 11) .
Das alegações de defesa do Sr. Edeijavá Rodrigues Lira
O Sr. Edeijavá Rodrigues Lira, tomou ciência do ofício que lhe foi remetido, conforme documento constante da peça 13, tendo apresentado pedido de prorrogação de prazo (peça 14) , e apresentado, tempestivamente, suas alegações de defesa conforme expediente contido na peça 19.
O responsável foi citado, solidariamente com a FUB (sucessora da FGI/Fubra) , pelo valor, atualizado monetariamente até 19/6/2018, de R$ 292.205.16, correspondente aos valores irregulares apurados no Convênio CRT/DE/19.000/2002. O débito é decorrente da inexecução parcial do objeto do Convênio tendo em vista a não apresentação de documentos probatórios das despesas realizadas (conforme os itens 10 a 13 do parecer da Unidade Técnica constante da peça 5) .
A defesa, inicialmente, alegou a ilegitimidade passiva ad causum sob o argumento de que não pode figurar no polo passivo deste processo, uma vez que somente assinava os contratos por dever de Ofício, conforme apregoava o Estatuto da entidade, solicitando a exclusão da sua responsabilidade.
Afirmou que desempenhou as suas funções como Diretor-Presidente com a máxima eficácia e eficiência, jamais dando causa a qualquer irregularidade e que, de acordo com o art. 45 do estatuto da Fubra, os membros da Diretoria Executiva não responderiam pelas obrigações da Fubra, desde que lícitos os atos por eles praticados. Acrescentou, ainda, que falta o nexo de causalidade para a sua responsabilização e, não havendo tal requisito, não haveria que se falar em culpabilidade.
Por fim apresenta pedido de exclusão de seu nome da tomada de contas especial, a inclusão dos verdadeiros responsáveis e o acolhimento da defesa.
Análise
O Sr. Edeijavá Rodrigues Lira ocupou o cargo de diretor presidente da FGI/Fubra no período de 21/2/2001 a 30/3/2006. Os recursos do convênio objeto desta TCE foram depositados mediante duas ordens bancárias sendo a primeira paga em 30/12/2002 e a segunda em 22/12/2003 na conta da Fubra (peça 3, p. 71-72) . Tais recursos foram gastos dentro da vigência do convênio, ou seja, até 23/8/2004. Além disso, foi ele mesmo que celebrou o convênio (assinou o termo) . Verifica-se, portanto, que todos esses fatos ocorreram dentro do período de sua gestão à frente da presidência da Fundação.
Segundo as cláusulas segunda (parágrafo segundo) e oitava do Termo de Convênio, a prestação de contas dos recursos recebidos se daria mediante apresentação dos elementos descritos no art. 28 da IN/STN/01/1997, sendo eles: relatório de cumprimento de objeto, relatório de execução físico-financeira, relação de pagamentos, relação dos bens, cópia de extrato da conta bancária específica, conciliação bancária, comprovante de recolhimento dos recursos não aplicados, cópia do ato de adjudicação do objeto da licitação e sua homologação ou justificativa da dispensa, bem como  faturas, recibos e notas fiscais contendo a identificação do convênio.
Da análise dos autos, verificou-se que após algumas tentativas por parte do Incra para regularizar as pendências da prestação de contas parcial e receber a documentação relativa à prestação de contas final, em 4/11/2008, a gestora do Programa Nacional de Educação na Reforma Agrária (PRONERA) , Sra. Carmem Bispo da Silva, encaminhou parecer técnico (peça 2, p. 80-81) , indicando a execução de 7 planos de trabalho dos 111 previstos, o que corresponde a 6,31% do objeto do convênio.
Em maio de 2010, após receber nova notificação para devolução dos recursos não comprovados, a FUBRA, que neste momento já estava se chamando Fundação de Gestão e Inovação - FGI, alegou erro de interpretação quanto ao objeto firmado, requerendo que o Incra se abstivesse de promover a sua inscrição no Siafi ou Cadin (peça 2, 123-134) . Em resposta, a asseguradora do Pronera elaborou novo parecer reiterando que não houve a apresentação da documentação comprobatória da realização das despesas nem o relatório final de cumprimento do objeto (peça 2, p. 164-166) , in verbis:
A convenente, ao final do convênio, para comprovar a realização do objeto contratado, deve apresentar documentação (listas de presença, atas, fotos, relatórios, entre outros) , que comprove a realização de todas as etapas/fases nos três pólos de desenvolvimento regional da SR28/DFE. Bem como, é essencial a apresentação de relatório final de execução do objeto pela convenente. Sem esta documentação, entende-se que o objeto não foi cumprido.
No Parecer Financeiro (peça 2, p. 213-215) foi elaborada proposta de rejeição das despesas correspondentes à parte não executada da meta física, tendo sido realizado o cálculo do débito no valor de R$ 59.836,04 a partir de 17/6/2005 até a data do parecer, que corresponde ao valor total repassado (R$ 138.576,00) menos o valor correspondente aos 6,31% aprovados (R$ 8.739,03) , menos o saldo devolvido (R$70.000,93) .
Apesar de o Incra ter empreendido um esforço razoável no sentido de verificar as pendências identificadas nas prestações de contas parciais, notificando por inúmeras vezes a convenente para sanear as impropriedades, as pendências não foram resolvidas e, nem mesmo o relatório de cumprimento do objeto foi apresentado corretamente (peça 2, p. 169) . Nesse sentido, ao tomador de contas não é facultado presumir qual o destino que trilhou os recursos repassados e o mesmo há que ser demonstrado formalmente pelo convenente na prestação de contas, conforme determina o art. 28 da IN/STN 01/1997.
Ao assinar o convênio o Sr. Edeijavá Rodigues Lira assumiu a responsabilidade pessoal pela observância das disposições do ajuste, incluindo o ônus de comprovar a boa e correta aplicação dos recursos públicos utilizados sob sua gestão, por força do que dispõe o artigo 70, parágrafo único, da Constituição Federal, bem assim o artigo 93 do Decreto-Lei 200/1967 c/c o artigo 66 do Decreto 93.872/1986. Nesse contexto, é obrigação pessoal do gestor demonstrar a correta utilização dos recursos públicos e da não comprovação decorre a responsabilização pela ocorrência de despesas irregulares ocorridas na vigência do seu mandato.
Na condição de Diretor Presidente da entidade, era de se esperar o desempenho de um mandato zeloso, direcionado para a conservação de bens e interesses de terceiros. No caso concreto, como administrador de dinheiro público, seu mandato refere-se a bens e interesses da coletividade e assume o caráter de um encargo, uma obrigação para com a comunidade.
Assim, não se pode esperar que o diretor de uma Fundação que assinou um convênio de  R$ 207.576,00 com o Poder Público, não saiba como os recursos estariam sendo aplicados sob a alegação de que assinou o contrato apenas por dever de ofício. Não se pode esperar que o gestor de recursos e bens públicos aja com tal falta de diligência em relação aos recursos que se propôs a administrar. 
Ao gestor subsiste a obrigação de zelar permanentemente pela correção das tarefas delegadas, só se eximindo de responder por irregularidades se tiver havido comprovado desvio dos poderes transmitidos, de acordo com o § 2º do art. 80 do Decreto-lei nº 200/67. Delega-se, assim, a competência e não a responsabilidade. Cabe, por conseguinte, à autoridade delegante, a fiscalização hierárquica dos atos de seus subordinados, diante da culpa in eligendo e da culpa in vigilando (Acórdão 1529/2019-TCU-Plenário, rel. BENJAMIN ZYMPER; 1.001/2018-Primeira Câmara, rel. BRUNO DANTAS; 8.784/2017-Primeira Câmara, rel. BRUNO DANTAS; 10.463/2016-Segunda Câmara, rel. ANDRÉ DE CARVALHO) .
A propósito, Hely Lopes Meirelles ensina que a fiscalização hierárquica (Direito Administrativo Brasileiro. 25ª ed. São Paulo: Malheiros, 2000. p. 619) :
É um poder-dever de chefia e, como tal, o chefe que não a exerce comete inexação funcional. Para o pleno desempenho da fiscalização hierárquica, o superior deve velar pelo cumprimento da lei e das normas internas, acompanhar a execução das atribuições de todo subalterno, verificar os atos e o recebimento do trabalho dos agentes e avaliar os resultados, para adotar ou propor as medidas convenientes ao aprimoramento do serviço, no âmbito de cada órgão e nos limites de competência de cada chefia.
Desta forma, não merece prosperar o argumento do Sr. Edeijavá Rodrigues Lira de que praticou os atos relativos ao convênio em tela, firmado com a interveniência da FUB, por competência estatutária e, utilizar tal argumento para elidir qualquer responsabilidade, pois, ao ser signatário do convênio celebrado, o gestor comprometeu-se a zelar pela aplicação dos recursos repassados.
Deve-se destacar que o responsável não comprovou a regular aplicação dos recursos públicos e que não existem nos autos elementos que possibilitem reconhecer a boa- fé do então diretor da Fubra, visto que concordou em assinar convênio, autorizações de pagamento e prestações de contas, sem que a Fubra ou funcionários dela tivessem, na prática, qualquer relação de administração, execução ou fiscalização das atividades desenvolvidas.
Diante do exposto, verifica-se que as alegações de defesa não trouxeram elementos que pudessem sanear as irregularidades atribuídas ao responsável e o débito que lhe fora imputado não foi recolhido. Assim, ante as razões expostas, propõe-se, com fundamento nos arts. 1º, inciso I, 16, inciso III, alínea 'c', e § 2º da Lei 8.443/1992 c/c os arts. 19 e 23, inciso III, da mesma Lei, e com arts. 1º, inciso I, 209, inciso III, e § 5º, 210 e 214, inciso III, do Regimento Interno do TCU, a rejeição das alegações de defesa e o julgamento da irregularidade das contas do Sr. Edeijavá Rodrigues Lira, com a imputação do débito atualizado monetariamente e acrescido de juros de mora.
Alegações de defesa da Fundação Universidade de Brasília - FUB
A entidade tomou ciência do ofício que lhe foi remetido, conforme Aviso de Recebimento (peça 12) , tendo apresentado, tempestivamente, suas alegações de defesa, conforme documentação integrante da peça 18.
A Fundação Universidade de Brasília (FUB) alega que não pode ser responsabilizada por irregularidades verificadas em Convênio CRT/DE/19.000/2002, celebrado entre a Fubra e a União pois sequer teria gerido os recursos.
Afirma que o ente da Administração Pública não pode ser responsabilizado por eventual desídia ou má gestão decorrente da atuação de uma entidade privada. Em seguida, aponta ausência de nexo de causalidade entre conduta da FUB (atuação irregular) e o prejuízo verificado no convênio, assim como a falta de fundamento legal para sua responsabilização.
Alega que a citação realizada reveste-se de punição prematura (em descompasso com decisão judicial proferida no processo nº 2011.01.1.197166-8, da 1ª Vara Cível de Brasília) , desproporcional e ilegal ao condená-la ao pagamento de valores incertos a remanescer da extinta fundação.
Entende que o débito a ser pago pela extinta fundação deve submeter a procedimento próprio na liquidação, mas não imputado diretamente à FUB, ao passo que informa que é desarrazoada a condenação ao pagamento de valor elevado, a ser compensado com eventual bem remanescente sem liquidez. Sustenta a falta de suporte legal à responsabilização solidária. E que eventual condenação da FUB acabaria gerando um indevido e grave dano aos cofres públicos.
Por fim, requer que as alegações de defesa sejam conhecidas e acolhidas, reconhecendo ser indevida a responsabilização da FUB e a imposição de solidariedade no pagamento dos valores devidos.
  Análise
Inicialmente, vale destacar que a comprovação da boa e regular aplicação de recursos públicos transferidos mediante convênio e outros instrumentos congêneres evidencia-se mediante a execução física e a execução financeira da avença, acompanhada do nexo de causalidade entre uma e outra.
O convênio foi celebrado pela Fubra com a interveniência da Fundação Universidade de Brasília - FUB, o que, a princípio, poderia levar a crer que a FUB se tornou responsável solidária pelos recursos recebidos. Ocorre que, consoante cláusulas sexta e oitava do convênio (peça 1, p. 66) , verificou-se que os recursos foram liberados para a Fubra, movimentados exclusivamente pela Fubra, além de ser dela a obrigação da prestação de contas final, ou seja, a FUB não geriu os recursos do convênio em tela (art. 70, parágrafo único, da CF/88) , razão por que não há que se falar em julgamentos de suas contas. Assim, ao contrário do que a CGU indicou no seu relatório de auditoria, entende-se que não há responsabilidade solidária da FUB por ausência de nexo de causalidade.
Ocorre que, ao verificar dano ao erário decorrente de ato de gestão ilegítimo ou desfalque de valores públicos, o Tribunal, ao julgar irregulares as contas do gestor, pode fixar a responsabilidade solidária de terceiro que, como parte interessada, concorreu para o cometimento do dano apurado, nos termos do art. 12, inciso I e art. 16, III, alíneas 'c' e 'd' e §2º, alínea 'b', da Lei 8.443/1992 (Lei Orgânica do TCU) .
A pessoa jurídica de direito privado destinatária de transferências voluntárias de recursos federais feitas com vistas à consecução de uma finalidade pública responde solidariamente com seus administradores pelos danos causados ao erário na aplicação desses recursos (Súmula TCU nº 286) .
Conforme sentença judicial (peça 4) , a entidade FGI/Fubra foi extinta desde 2/2/2015 e seu patrimônio (eventuais ativos) , após liquidação de haveres e obrigações, serão eles vertidos em favor da Fundação Universidade de Brasília - FUB.
Ante tal situação, e considerando que, na existência de ativos, a Fundação sucessora responde até o limite do valor recebido (art. 5º, incisos I e VIII, da Lei 8.443/1992) , fez-se necessário, em obediência aos princípios da ampla defesa e do contraditório, a citação da Fundação Universidade de Brasília solidariamente com Edeijavá Rodrigues Lira, presidente da FGI/Fubra à época dos fatos (peça 5) .
Portanto, a responsabilidade da Fundação Universidade de Brasília não decorre de ato de gestão (teoria do risco administrativo) ou de participação no Convênio CRT/DE/19.000/2002, como demonstrado por esta unidade técnica na instrução que motivou a citação (peça 5) .
Extinto o ente responsável (FGI/Fubra) , o encargo pelo ressarcimento ao erário permanece, devendo ser suportado pelo ente sucessor (Fundação Universidade de Brasília) até o limite do valor do patrimônio transferido, nos termos do inciso XLV do art. 5° da Constituição Federal e do art. 5º, incisos I e VIII, da Lei 8.443/1992.
Quanto ao exame da liquidez de eventual bem remanescente e da capacidade de o sucessor recolher débito imputado pelo Tribunal, o mesmo somente é pertinente na fase de execução judicial do acórdão condenatório.
Vale destacar que este mesmo entendimento foi proferido no Voto do Ministro Relator Augusto Nardes do Acórdão 664/2018-2C, que tratou de situação semelhante no TC Processo 026.467/2015-1, in verbis:
10. A responsabilização solidária da FUB, proferida pelo acórdão atacado, não decorreu de sua revelia, e, sim, pelo fato de essa ser sucessora da Fundação de Gestão e Inovação, conforme provas acostadas nos autos (peça 50 p. 8) e analisadas extensivamente na instrução inicial.
11. Ao contrário do que foi alegado, o reconhecimento da responsabilidade solidária da FUB em relação às irregularidades verificadas no convênio está fundamentado no art. 5º, incisos I e VIII, da Lei 8.443/1992, o qual estabelece que a jurisdição deste Tribunal abrange os sucessores dos administradores e responsáveis que respondam por recursos públicos até o limite do valor do patrimônio transferido.
12. Conforme informações acostadas aos autos (peça 50, pp. 7/8) , em 02/02/2015 foi proferida sentença no processo judicial 2011.01.1.197166-8, da 1ª Vara Cível de Brasília. Tal decisão decretou a extinção da Fubra e determinou que, apurados, após liquidação de haveres e obrigações da fundação extinta, eventuais ativos serão vertidos em favor da Fundação Universidade de Brasília.
13. Porém, a recorrente alegou (peça 50 p. 8) que não houve novo andamento no processo judicial que extinguiu a fundação de apoio, sendo precipitada a decisão do TCU de promover a sua responsabilização solidária, visto não ter recebido ainda nenhum bem decorrente da extinção.
14. Embora não tenha havido ainda a liquidação de haveres e obrigações da Fubra, a decisão proferida no juízo cível já havia identificado a Fundação Universitária de Brasília como destinatária do patrimônio da extinta fundação, nos termos do artigo 69 do Código Civil.
15. Assim, considero válida a citação proferida na fase inicial dos autos (peça 34) , que levou ao acórdão ora recorrido.
16. Cabe ainda esclarecer ao recorrente que, nos termos do subitem 9.2 do Acórdão 664/2018-TCU-Segunda Câmara, o débito atribuído solidariamente à FUB, em quantia ainda a ser especificada, está restrito ao limite do patrimônio transferido na sucessão
17. Nesse caso, não prospera o argumento do recorrente de que a decisão 'reveste-se de flagrante precipitação, na medida em que já condena a FUB ao pagamento do valor de R$ 757.203,09, diante do possível, mas improvável, diga-se de passagem, recebimento de ativos, após os devidos procedimentos tendentes à liquidação de haveres e obrigações da extinta fundação'. Nos termos estabelecidos pela legislação, no caso de não haver patrimônio a ser transferido pela Fubra à FUB, não há o que se falar em débito atribuído a esta última.
Evidente, portanto, que a responsabilização da Fundação Universidade de Brasília não decorre da gestão de recursos do convênio, e, sim, da sua condição de sucessora da Fubra.
Diante do exposto, a FUB, como sucessora da Fundação de Gestão e Inovação (extinta) , deve ser responsabilizada por débito do ente extinto, respondendo até o limite do valor recebido de eventual ativo remanescente.
CONCLUSÃO
Em face da análise promovida nos itens 10 a 47, propõe-se rejeitar as alegações de defesa apresentadas pelo Sr. Edeijavá Rodrigues Lira e pela Fundação Universidade de Brasília, uma vez que não foram suficientes para sanear as irregularidades a eles atribuídas.
Os argumentos de defesa tampouco lograram afastar o débito imputado aos responsáveis. Ademais, inexistem nos autos elementos que demonstrem sua boa-fé ou a ocorrência de outros excludentes de culpabilidade. Desse modo, suas contas devem, desde logo, ser julgadas irregulares, nos termos do art. 202, § 6º, do Regimento Interno/TCU, procedendo-se à sua condenação em débito.
Para o cálculo do valor do débito, consideraram-se os seguintes valores:
R$ 51.260,97 - débito referente ao valor da ordem bancária mais antiga menos o valor correspondente ao percentual de 6,31% aprovado (R$ 60.00000 - R$ 8.739,03) , em 30/12/2002;
R$ 78.576,00 - débito referente ao valor da segunda ordem bancária, em 22/12/2003;
R$ 70.000,93 - crédito correspondente ao saldo devolvido (R$70.000,93) , em 16/5/2005.
Vale ressaltar que no caso em análise operaram-se os efeitos da prescrição da pretensão punitiva do TCU, conforme entendimento do Acórdão 1441/2016-TCU-Plenário. Para isso considerou-se como data da ocorrência da irregularidade o prazo final para apresentação da prestação de contas. A data de vigência do termo foi 30/12/2002 a 29/12/2003, tendo sido prorrogado até 23/8/2004, conforme segundo Termo Aditivo (peça 1, p. 109-110) , com prazo final para apresentação da prestação de contas final até 24/10/2004, conforme Cláusula Oitava (peça 1, p. 66) . De acordo com o referido Acórdão, o prazo da prescrição da pretensão punitiva do TCU é de 10 anos contados do dia posterior à data limite para prestação de contas, que no caso concreto ocorreu em 24/10/2014, ou seja, antes da data em que os autos foram autuados neste Tribunal (30/6/2017) , razão pela qual, quando da análise de mérito, não caberá proposta de aplicação da multa prevista nos artigos 57 e 58 da Lei Orgânica do TCU.
INFORMAÇÕES ADICIONAIS
Verificou-se que as falhas identificadas neste processo também foram observadas em outros processos que tratam de tomadas de contas especial instauradas em razão da inexecução de convênios semelhantes celebrados entre a FUB, Fubra e o Incra, Funasa e FNS, dentre eles, os citados a seguir:
	TC
	Convenente/ Convênio
	Responsáveis
	Situação/Deliberação

	Processo 002.120/2011-9
	Funasa - Fundação Nacional de Saúde
Convênio 1.352/2004 (Siafi 509.382) 
	FGI
Lauro Mohry e outros
	Cbex
Acórdão 1403/2015-TCU-Primeira Câmara:  Contas Irregulares de Lauro Morhy, Timothy Martin Mulholland, Alexandre Lima e Fundação de Gestão e Inovação

	Processo 003.613/2012-7
	 Funasa - Fundação Nacional de Saúde
Convênio 14/2004
	FGI
FUB
Lauro Mohry e outros
	Aguardando Mérito - SecexSaúde

	Processo 031.843/2013-1
	Funasa - Fundação Nacional de Saúde
Convênio 1.326/2004 (Siafi 506137) 
	FGI
FUB
Lauro Mohry e outros
	Aguardando Mérito - SecexSaúde

	Processo 026.467/2015-1
	FNS - Fundo Nacional de Saúde
Convênio 3082/2007 (Siafi 618.144) 
	Paulo Celso dos Reis Gomes
FGI (antiga Fubra) 
FUB
	Recurso de Reconsideração
Acórdão 664/2018-TCU-Segunda Câmara:  Contas Irregulares FGI e Paulo Celso dos Reis Gomes
FUB revel

	Processo 030.181/2016-0
	INCRA - SR (28) 
CRT/DE/05.000/2001 (Siafi 429.587) 
	Edeijavá Rodrigues Lira
FGI (antiga Fubra) 
	Aguardando mérito - SecexAmbiental

	Processo 030.176/2016-6
	INCRA - SR (28) 
CRT/DE/08.000/2001 (Siafi 430.315) 
	Edeijavá Rodrigues Lira
FGI (antiga Fubra) 
	Aguardando mérito - SecexAmbiental

	Processo 032.644/2017-5
	INCRA - SR (28) 
CRT/DE/03.000/2000 (Siafi 403.536) 
	Edeijavá Rodrigues Lira
FGI (antiga Fubra) 
	Aguardando mérito - SecexAmbiental

	Processo 003.382/2018-4
	INCRA - SR (28) 
CRT/DE/13.005/1999 (Siafi 378.849) 
	Lauro Morhy
FUB
	Aguardando mérito - SecexAmbiental

PROPOSTA DE ENCAMINHAMENTO
Diante do exposto, submetem-se os autos à consideração superior, propondo ao Tribunal:
- Com fundamento nos arts. 1º, inciso I, 16, inciso III, alínea 'c' e § 2º da Lei 8.443/1992 c/c os arts. 19 e 23, inciso III, da mesma Lei, e com arts. 1º, inciso I, 209, inciso III, e § 5º, 210 e 214, inciso III, do Regimento Interno do TCU, julgar irregulares as contas do Sr. Edeijavá Rodrigues Lira (CPF XXX.353.601-XX) ex-diretor da Fundação Universitária de Brasília - Fubra e condená-lo, em solidariedade com a Fundação Universidade de Brasília - FUB (CNPJ 00.038.174/0001-43) , ao pagamento das quantias a seguir especificadas, limitadas, no caso da FUB, ao montante que porventura venha a receber, na condição de sucessora, após liquidação dos bens da Fundação de Gestão e Inovação (CNPJ 03.151.583/0001-40) , com a fixação do prazo de quinze dias, a contar das notificações, para comprovarem, perante o Tribunal (art. 214, inciso III, alínea 'a', do Regimento Interno) , o recolhimento da dívida aos cofres do Incra, atualizadas monetariamente e acrescidas dos juros de mora, calculados a partir das datas discriminadas, até a data do recolhimento, na forma prevista na legislação em vigor, abatendo-se, na oportunidade, os valores já ressarcidos:
	VALOR ORIGINAL (R$) 
	DATA DA OCORRÊNCIA

	51.260,97 D
	30/12/2002

	78.576,00 D
	22/12/2003

	70.000,93 C
	16/5/2005

Valor atualizado até 6/8/2019 com juros moratórios: R$ 448.837,73
- autorizar o pagamento da dívida do Sr. Edeijavá Rodrigues Lira (CPF XXX.353.601-XX) e da Fundação Universidade de Brasília - FUB (sucessora da extinta Fundação de Gestão e Inovação) (CNPJ 00.038.174/0001-43) em até trinta e seis parcelas mensais e consecutivas, caso requerido pelos responsáveis, nos termos do art. 26 da Lei 8.443/1992 c/c o art. 217 do Regimento Interno, fixando-lhes o prazo de quinze dias, a contar do recebimento da notificação, para comprovarem perante o Tribunal o recolhimento da primeira parcela, e de trinta dias, a contar da parcela anterior, para comprovarem os recolhimentos das demais parcelas, devendo incidir sobre cada valor mensal, atualizado monetariamente, os juros de mora devidos, na forma prevista na legislação em vigor;
- autorizar, desde logo, a cobrança judicial das dívidas, nos termos do art. 28, inciso II, da Lei 8.443, de 1992, caso não atendidas as notificações;
- encaminhar cópia da deliberação ao Procurador-Chefe da Procuradoria da República em Brasília, nos termos do § 3º do art. 16 da Lei 8.443/1992 c/c o § 7º do art. 209 do Regimento Interno do TCU, para adoção das medidas cabíveis; e comunicar-lhe que o relatório e o voto que a fundamentarem podem ser acessados por meio do endereço eletrônico www.tcu.gov.br/acordaos e que, caso haja interesse, o Tribunal pode enviar-lhe cópia desses documentos sem qualquer custo;
- dar ciência do acórdão que vier a ser proferido à Superintendência Regional do Incra no Distrito Federal e Entorno - SR (28) DFE, destacando que o relatório e o voto que fundamentam a deliberação ora encaminhada podem ser acessados por meio do endereço eletrônico www.tcu.gov.br/acordaos e que, caso tenha interesse, o Tribunal pode encaminhar-lhe cópia desses documentos sem quaisquer custos."
É o relatório.

não há.

Subprocurador-Geral Paulo Soares Bugarin.

Tomada de contas especial. Incra. Convênio. Inexecução parcial. Citação. Rejeição das alegações de defesa. Contas irregulares. Débito. Multa.

TOMADA DE CONTAS ESPECIAL (TCE)

Secretaria de Controle Externo da Agricultura e do Meio Ambiente (SecexAgroAmbiental).

Trata-se de tomada de contas especial instaurada pela Superintendência Regional do Incra no Distrito Federal e Entorno (Incra/SR-28/DFE) , em desfavor da Fundação Universidade de Brasília (FUB) , da Fundação de Gestão e Inovação (FGI, antiga Fubra - Fundação Universitária de Brasília) e dos Srs. Lauro Morhy, Ivan Marques Toledo Camargo e Edeijavá Rodrigues Lira, em razão da inexecução parcial do objeto do Convênio CRT/DE/19.000/2002 (Siafi 473.046) , celebrado entre a Fubra e o Incra, com a interveniência da FUB.
O objeto do ajuste foi "fomentar a criação de três centros de formação técnico-profissional de jovens e adultos da reforma agrária, localizados em polos de desenvolvimento regional do nordeste mineiro, nordeste goiano e entorno, tendo como públicos-alvo jovens que residem nos assentamentos jurisdicionados da SR-28/DFE", conforme instrumento contratual (peça 1, p. 62-69) e plano de trabalho (peça 1, p. 70-79) .
Com vigência inicial de 30/12/2002 a 29/12/2003, o convênio foi prorrogado pelo segundo termo aditivo até 23/8/2004 (peça 1, p. 109-110) , com prazo final para apresentação da prestação de contas até 22/10/2004 (peça 1, p. 66) .
O valor total previsto foi de R$ 207.576,00, sendo R$ 69.000,00 a contrapartida do convenente e R$ 138.576,00 à conta do órgão concedente, com ordens bancárias realizadas em 30/12/2002 (R$ 60.000,00) e 22/12/2003 (R$ 78.576,00) (peça 3, p. 71, 72) . O saldo bancário foi restituído em 16/5/2005, no valor de R$ 70.000,93 (peça 2, p. 69) .
O Relatório do Programa Nacional de Educação na Reforma Agrária (Pronera) , de 4/11/2008 (peça 1, p. 80-81) , comprovou a execução de 6,31% do objeto, correspondente ao atendimento de apenas 7 assentamentos, no município de Padre Bernardo/GO, dos 111 previstos em 38 municípios da jurisdição da SR-28/DF.
Instaurada a TCE pelo atingimento parcial do objeto, não recolhimento do valor remanescente e não apresentação da prestação de contas final, o relatório do tomador de contas especial (peça 3, p. 73-88) atribui a responsabilidade solidária à Fundação Universidade de Brasília (FUB) , aos seus ex-gestores Lauro Morhy e Ivan Marques de Toledo Camargo, à Fundação de Gestão e Inovação (FGI) e ao seu então gestor, Edeijavá Rodrigues Lira.
Do exame preliminar dos processos conexos verificou-se que, conforme sentença prolatada nos autos do processo 2011.01.1.197166-8 (peça 4) , a FGI/Fubra foi extinta em 2/2/2015 e o seu patrimônio passou à FUB, em conformidade com art. 39 do estatuto social da Fubra (peça 1, p.168) .
Considerando que os recursos foram liberados para a Fubra e movimentados exclusivamente por ela, tendo esta também a responsabilidade pela prestação de contas final, restou caracterizado que a FUB não geriu os recursos do convênio em tela (art. 70, parágrafo único, da CF/88) , razão pela qual a Unidade Técnica afastou a responsabilização solidária dos Srs. Lauro Mohry e Ivan Marques Toledo Camargo, representantes daquela Fundação, por ausência de nexo de causalidade. A unidade instrutiva propôs, então, na instrução à peça 5, a citação solidária da FUB, na qualidade de sucessora da FGI/Fubra e no limite dos haveres que lhe foram transferidos, solidariamente com o Sr. Edeijavá Rodrigues Lira. 
Em cumprimento ao pronunciamento do secretário da Secex-Amb (peça 7) , de 25/5/2018, foram promovidas as citações da FUB (peça 11) e do Sr. Edeijavá Rodrigues Lira (peça 10) , pela não comprovação da regular aplicação dos recursos públicos repassados pela União, caracterizada pela inexecução parcial do objeto do convênio CRT/DE/19.000/2002.
Os argumentos de defesa do Sr. Edeijavá de que apenas assinava os documentos "por dever de ofício" e de que os membros da diretoria da Fubra, segundo o seu estatuto, não responderiam por seus atos, desde que lícitos, não encontram respaldo legal, conforme análise do auditor da unidade técnica, considerando a obrigação pessoal do gestor de demonstrar a correta utilização dos recursos públicos.
A FUB alega que não pode ser responsabilizada, tendo em vista que não geriu os recursos, apontando ausência de nexo de causalidade entre sua conduta e o prejuízo ao erário. Entretanto, nos termos da instrução, a responsabilidade da Fundação não decorre de ato de gestão ou de participação no convênio. No caso da extinção do responsável, o encargo pelo ressarcimento ao erário deve ser suportado pelo ente sucessor, até o limite do patrimônio transferido.
Após analisar as alegações de defesa de ambos os responsáveis, o auditor propõe rejeitá-las e julgar suas contas irregulares, condenando-os solidariamente em débito pelo valor total dos repasses, abatendo-se os valores correspondentes à parcela executada e ao saldo devolvido. O débito correspondente à Fundação Universidade de Brasília fica limitado ao montante recebido, na condição de sucessora, após a liquidação dos bens da Fundação de Gestão e Inovação, nos termos art. 5º, incisos I e VIII, da Lei 8443/1992.
Os dirigentes da unidade técnica e o representante do Ministério Público junto ao TCU anuíram à proposta de encaminhamento realizada pelo auditor.
Manifesto-me de acordo com as análises promovidas pela unidade técnica, de modo que adoto sua instrução como razões de decidir, sem prejuízo das considerações que faço a seguir.
Os recursos federais foram todos repassados e geridos na gestão do Sr. Edeijavá Rodrigues Lira como presidente da FGI/Fubra, em razão de convênio assinado pelo próprio responsável. É obrigação do gestor demonstrar a correta utilização dos recursos públicos, nos termos da legislação vigente.
A proposta de condenação solidária da Fundação Universidade de Brasília por irregularidades em ajuste firmado pela FGI/Fubra, não decorre de qualquer ato de sua gestão, mas por esta ser a sucessora daquela, com a incorporação de seus haveres e deveres.
Dessa forma, inexistindo nos autos elementos que permitam concluir pela ocorrência de boa-fé ou de outros excludentes de culpabilidade em sua conduta, em consonância com a unidade técnica e com o representante do Ministério Público junto a esta Corte, propugno por que as contas dos responsáveis sejam julgadas irregulares e que sejam condenados em débito pelo valor dos repasses, descontado os correspondentes à parcela executada e ao saldo devolvido.
Registro a ocorrência de prescrição da pretensão punitiva pelo Tribunal, tendo em vista que o fato gerador da ocorrência se deu no ano de 2004 e o ato que ordenou a citação em 2018 (peça 8) , inviabilizando-se a aplicação da multa prevista no art. 57 da Lei 8.443/1992, conforme entendimento firmado pelo Acórdão 1441/2016-TCU-Plenário.
Deixo de acatar, por fim, a proposta da unidade instrutiva de se autorizar, desde já, o parcelamento das dívidas, tendo em vista considerar tratar de providência que deve ser adotada em face de solicitação dos responsáveis.
	Ante o exposto, manifesto-me por que o Tribunal aprove o acórdão que ora submeto à apreciação deste Colegiado.
TCU, Sala das Sessões Ministro Luciano Brandão Alves de Souza, em 23 de junho de 2020.
AUGUSTO SHERMAN CAVALCANTI 
Relator